ACORDAO-COMPLETO-2368433

ACÓRDÃO 11458/2019 ATA 36/2019 - PRIMEIRA CÂMARA

VISTOS, relatados e discutidos estes autos de tomada de contas especial instaurada pelo Fundo Nacional de Desenvolvimento da Educação, em razão da omissão no dever de prestar contas (eletrônicas) dos recursos federais repassados para ações do Programa Nacional de Alimentação Escolar (Pnae) , exercício 2012.
ACORDAM os ministros do Tribunal de Contas da União, reunidos em sessão da 1ª Câmara, ante as razões expostas pelo relator, em:
9.1. considerar revel, para todos os efeitos, com fundamento no art. 12, § 3º, da Lei 8.443/1992, a Sra. Anete Peres Castro Pinto;
9.2. julgar irregulares, com fundamento nos arts. 1º, I, e 16, III, “a” e “c”, da Lei 8.443/1992 c/c os arts. 19 e 23, III, da mesma lei, e com arts. 1º, I, e 209, I e III, e 214, III, do RI/TCU, as contas da Sra. Anete Peres Castro Pinto e condená-la ao pagamento das quantias abaixo especificadas, com a fixação do prazo de 15 (quinze) dias, a contar da notificação, para que comprove, perante este Tribunal (art. 214, III, “a”, do RI/TCU) , o recolhimento da dívida aos cofres do Fundo Nacional de Desenvolvimento da Educação, atualizada monetariamente e acrescida dos juros de mora, calculados a partir das datas discriminadas, até a data do recolhimento, na forma prevista na legislação em vigor;
	Data de ocorrência
	Valor histórico (R$) 

	28/3/2012
	30.138,00

	3/4/2012
	30.138,00

	30/4/2012
	30.138,00

	4/6/2012
	30.138,00

	3/7/2012
	31.374,00

	2/8/2012
	31.374,00

	5/9/2012
	31.374,00

	2/10/2012
	31.374,00

	5/11/2012
	31.374,00

	4/12/2012
	31.374,00

9.3. aplicar à Sra. Anete Peres Castro Pinto a multa prevista no art. 57 da Lei 8.443/1992 c/c o art. 267 do RI/TCU, no valor de R$ 92.000,00 (noventa e dois mil reais) , fixando-lhe o prazo de 15 (quinze) dias, a contar da notificação, para que comprove, perante este Tribunal (art. 214, III, “a”, do RI/TCU) , o recolhimento da dívida aos cofres do Tesouro Nacional, atualizada monetariamente desde a data do presente acórdão até a do efetivo recolhimento, se for paga após o vencimento, na forma da legislação em vigor;
9.4. autorizar, desde logo, nos termos do art. 28, II, da Lei 8.443/1992, a cobrança judicial das dívidas, caso não atendidas as notificações;
9.5. com fundamento no § 3º do art. 16 da Lei 8.443/1992, encaminhar cópia desta deliberação à Procuradoria da República no Amazonas, para a adoção das medidas que entender cabíveis.

Tomada de contas especial instaurada em razão da omissão no dever de prestar contas dos recursos recebidos por força do Programa Nacional de Alimentação Escolar (PNAE), no exercício de 2012.

Primeira Câmara

Município de Atalaia do Norte/AM.

3. Interessado/Responsável:
3.1. Interessado: Fundo Nacional de Desenvolvimento da Educação (FNDE).
3.2. Responsável: Anete Peres Castro Pinto (XXX.791.732-XX).

13.1. Ministros presentes: Walton Alencar Rodrigues (Presidente), Bruno Dantas e Vital do Rêgo.
13.2. Ministro-Substituto convocado: Augusto Sherman Cavalcanti.
13.3. Ministro-Substituto presente: Weder de Oliveira (Relator).

WEDER DE OLIVEIRA

Adoto como relatório a instrução de mérito da Secretaria de Controle Externo de Tomada de Contas Especial (Secex-TCE) (peça 33) :
“INTRODUÇÃO
1.	Cuidam os autos de tomada de contas especial instaurada pelo Fundo Nacional de Desenvolvimento da Educação, em desfavor de Anete Peres Castro Pinto, em razão da omissão no dever de prestar contas dos recursos recebidos por força do Programa Nacional de Alimentação Escolar (PNAE) , no exercício de 2012, cujo prazo encerrou-se em 30/4/2013.
2.	Cumpre registrar que, por intermédio da Resolução CD/FNDE 5, de 7/3/2013, o FNDE autorizou o recebimento das prestações de contas do Programa Dinheiro Direto na Escola (PDDE) , Programa Nacional de Apoio ao Transporte Escolar (PNATE) e Programa Nacional de Alimentação Escolar (PNAE) , relativas às competências de 2011 e 2012, excepcionalmente até o dia 30 de abril de 2013, em razão da implantação do Sistema de Gestão de Prestação de Contas (SiGPC - Contas Online) .
HISTÓRICO
3.	Em 28/6/2018, com fundamento na IN/TCU 71/2012, alterada pela IN/TCU 76/2016 e DN/TCU 155/2016, o dirigente do Fundo Nacional de Desenvolvimento da Educação autorizou a instauração da tomada de contas especial. O processo foi registrado no sistema e-TCE com o número 1024/2018.
4.	Os recursos repassados pelo FNDE ao município de Atalaia do Norte/AM, no âmbito do Programa Nacional de Alimentação Escolar (PNAE) - exercício 2012, totalizaram R$ 308.796,00 (peça 3) . 
5.	O fundamento para a instauração da Tomada de Contas Especial, conforme consignado na matriz de responsabilização elaborada pelo tomador de contas, foi a constatação da seguinte irregularidade: ‘omissão no dever de prestar contas do PNAE/2012’.
6.	A responsável arrolada na fase interna foi devidamente comunicada e, diante da ausência de justificativas suficientes para elidir a irregularidade e da não devolução dos recursos, instaurou-se a tomada de contas especial.
7.	No relatório (peça 15) , o tomador de contas concluiu que o prejuízo importaria no valor original de R$ 308.796,00, imputando-se a responsabilidade a Anete Peres Castro Pinto, Prefeita Municipal de Atalaia do Norte/AM, no período de 1º/1/2009 a 31/12/2012, na condição de gestora dos recursos. 
8.	Em 12/9/2018, a Controladoria-Geral da União emitiu o relatório de auditoria (peça 16) , em concordância com o relatório do tomador de contas. O certificado de auditoria e o parecer do dirigente do órgão de controle interno concluíram pela irregularidade das presentes contas (peças 17 e 18) .
9.	Em 18/9/2018, o ministro responsável pela área atestou haver tomado conhecimento das conclusões contidas no relatório e certificado de auditoria, bem como do parecer conclusivo do dirigente do órgão de controle interno, manifestando-se pela irregularidade das contas, e determinou o encaminhamento do processo ao Tribunal de Contas da União (peça 19) .
10.	Na instrução inicial (peça 21) , analisando-se os documentos nos autos, concluiu-se pela necessidade de realização de citação e audiência para as irregularidades abaixo: 
10.1.Irregularidade 1: não comprovação da boa e regular aplicação dos recursos federais repassados ao município de Atalaia do Norte/AM, em face da omissão no dever de prestar contas dos valores transferidos, no âmbito do Programa Nacional de Alimentação Escolar (PNAE) , no exercício de 2012, cujo prazo encerrou-se em 30/4/2013.
10.1.1 Evidências da irregularidade: Informação 2499/2017/SEOPC/ COPRA/CGAPC/ DIFINFNDE (peça 5) e Relatório de TCE 407/2018  DIREC/COTCE/CGAPC/DIFIN-FNDE/MEC (peça 15) .
10.1.2. Normas infringidas: art. 37, caput, c/c o art. 70, parágrafo único, da Constituição da República Federativa do Brasil; art. 93, do Decreto-lei 200/1967; art. 66, do Decreto 93.872/1986; e art. 33, da Resolução CD/FNDE 38, de 16/7/2009.
10.2 Débitos relacionados à responsável Anete Peres Castro Pinto:
	Data de ocorrência
	Valor histórico (R$) 

	28/3/2012
	30.138,00

	3/4/2012
	30.138,00

	30/4/2012
	30.138,00

	4/6/2012
	30.138,00

	3/7/2012
	31.374,00

	2/8/2012
	31.374,00

	5/9/2012
	31.374,00

	2/10/2012
	31.374,00

	5/11/2012
	31.374,00

	4/12/2012
	31.374,00

10.2.1. Cofre credor: Fundo Nacional de Desenvolvimento da Educação.
10.2.2. Responsável: Anete Peres Castro Pinto.
10.2.2.1. Conduta: omitir-se no dever de prestar contas dos valores recebidos por meio do Programa Nacional de Alimentação Escolar, no exercício de 2012, quando estava obrigada a apresentar a prestação de contas até 30/4/2013.
10.2.2.2 Nexo de causalidade: a conduta descrita impediu o estabelecimento do nexo causal entre as possíveis despesas efetuadas com os recursos recebidos, no âmbito do Programa Nacional de Alimentação Escolar (PNAE) , no exercício de 2012, em afronta ao art. 37, caput, c/c o art. 70, parágrafo único, da Constituição da República Federativa do Brasil; art. 93, do Decretolei 200/1967; art. 66, do Decreto 93.872/1986; e art. 33, da Resolução CD/FNDE 38, de 16/7/2009.
10.2.2.3. Culpabilidade: não há excludentes de ilicitude, de culpabilidade e de punibilidade; é razoável supor que a responsável tinha consciência da ilicitude de sua conduta; era exigível conduta diversa da praticada, qual seja, desincumbir-se do seu dever por meio da apresentação da prestação de contas no prazo e forma devidos. 
11. Encaminhamento: citação.
11.1 Irregularidade 2: não disponibilização das condições materiais mínimas e necessárias para que o seu sucessor pudesse apresentar a prestação de contas do Programa Nacional de Alimentação Escolar (PNAE) , no exercício de 2012, cujo prazo encerrou-se em 30/4/2013.
11.1.1. Evidências da irregularidade: Informação 2499/2017/SEOPC /COPRA/ CGAPC/DIFINFNDE (peça 5) e Relatório de TCE 407/2018  DIREC/COTCE/CGAPC/DIFIN-FNDE/MEC (peça 15) .
11.1.2. Normas infringidas: art. 37, caput, c/c o art. 70, parágrafo único, da Constituição da República Federativa do Brasil; art. 93, do Decreto-lei 200/1967; art. 66, do Decreto 93.872/1986; e art. 33, da Resolução CD/FNDE 38, de 16/7/2009.
11.1.3. Responsável: Anete Peres Castro Pinto.
11.1.3.1. Conduta: não disponibilizar as condições materiais mínimas e necessárias para que o seu sucessor pudesse apresentar a prestação de contas do Programa Nacional de Alimentação Escolar (PNAE) , no exercício de 2012, cujo prazo encerrou-se em 30/4/2013.
11.1.3.2. Nexo de causalidade: a conduta descrita impediu o estabelecimento do nexo causal entre as possíveis despesas efetuadas com os recursos recebidos, no âmbito do Programa Nacional de Alimentação Escolar (PNAE) , no exercício de 2012, em afronta ao art. 37, caput, c/c o art. 70, parágrafo único, da Constituição da República Federativa do Brasil; art. 93, do Decretolei 200/1967; art. 66, do Decreto 93.872/1986; e art. 33, da Resolução CD/FNDE 38, de 16/7/2009.
11.1.3.3. Culpabilidade: não há excludentes de ilicitude, de culpabilidade e de punibilidade; é razoável supor que a responsável tinha consciência da ilicitude de sua conduta; era exigível conduta diversa da praticada, qual seja, disponibilizar as condições materiais mínimas e necessárias para que o seu sucessor pudesse apresentar a prestação de contas do PNAE/2012.
12. Encaminhamento: audiência.
13. Em cumprimento ao pronunciamento da unidade (peça 23) , foram efetuadas citação e audiência da responsável, nos moldes adiante:
Sr. Anete Peres Castro Pinto - promovida a citação e audiência da responsável, conforme delineado adiante:
	Comunicação: Ofício 2419/2018-TCU/Secex-TCE (peça 25) 
Data da Expedição: 16/1/2019
Data da Ciência: 23/1/2019 (peça 26) 
Nome Recebedor: Carlos Alberto Barbosa
Observação: Ofício enviado para o endereço da responsável, conforme pesquisas de endereço no Sistema da Receita Federal (peças 24, 27 e 31) 
Fim do prazo para a defesa: 7/2/2019
	
	Comunicação: Ofício 3235/2019-TCU/Secex-TCE (peça 28) 
Data da Expedição: 4/6/2019
Data da Ciência: 6/6/2019 (peça 29) 
Nome Recebedor: Carlos Alberto
Observação: Ofício enviado para o endereço da responsável, conforme pesquisas de endereço no Sistema da Receita Federal (peças 24, 27 e 31) 
Fim do prazo para a defesa: 21/6/2019
	
14. Conforme Despacho de Conclusão das Comunicações Processuais (peça 30) , informa-se que as providências inerentes às comunicações processuais foram concluídas. 
15.	Transcorrido o prazo regimental, a responsável permaneceu silente, devendo ser considerada revel, nos termos do art. 12, §3º, da Lei 8.443/1992.
ANÁLISE DOS PRESSUPOSTOS DE PROCEDIBILIDADE DA IN/TCU 71/2012
Prejuízo ao Contraditório e Ampla Defesa
16.	Verifica-se que não houve o transcurso de mais de dez anos desde o fato gerador sem que tenha havido a notificação da responsável pela autoridade administrativa federal competente (art. 6º, inciso II, c/c art. 19, da IN/TCU 71/2012, modificada pela IN/TCU 76/2016) , uma vez que o fato gerador da irregularidade sancionada ocorreu em 1º/5/2013, haja vista que o vencimento do prazo para prestação de contas deu-se em 30/4/2013, e a responsável foi notificada sobre as irregularidades pela autoridade administrativa competente conforme abaixo:
16.1. Anete Peres Castro Pinto, por meio do edital acostado à peça 8, publicado em 24/8/2017.
Valor de Constituição da TCE 	
17.	Verifica-se, ainda, que o valor atualizado do débito apurado (sem juros) , em 1º/1/2017, é de R$ 421.849,66, portanto, superior ao limite mínimo de R$ 100.000,00, na forma estabelecida conforme os arts. 6º, inciso I, e 19, da IN/TCU 71/2012, modificada pela IN/TCU 76/2016. 
OUTROS DÉBITOS NOS SISTEMAS DO TCU COM A MESMA RESPONSÁVEL
18.	Informa-se que foi encontrado débito imputável à responsável em outros processos em tramitação no Tribunal:
	Responsável
	Processos

	Anete Peres Castro Pinto
	Processo 017.888/2011-5 (TCE, ENCERRADO) , 
Processo 033.776/2011-3 (TCE, ABERTO) ,
Processo 008.521/2015-8 (TCE, ENCERRADO) ,
Processo 011.727/2016-0 (CBEX, ENCERRADO) ,
Processo 001.563/2016-5 (TCE, ENCERRADO) ,
Processo 002.758/2015-6 (CBEX, ENCERRADO) ,
Processo 002.759/2015-2 (CBEX, ENCERRADO) ,
Processo 011.883/2012-0 (TCE, ENCERRADO) ,
Processo 017.392/2013-6 (TCE, ENCERRADO) ,
Processo 029.031/2013-3 (TCE, ENCERRADO) ,
Processo 030.250/2016-1 (CBEX, ENCERRADO) ,
Processo 030.251/2016-8 (CBEX, ENCERRADO) ,
Processo 024.343/2016-1 (CBEX, ENCERRADO) ,
Processo 024.344/2016-8 (CBEX, ENCERRADO) ,
Processo 028.039/2016-5 (CBEX, ENCERRADO) ,
Processo 008.161/2017-8 (TCE, ENCERRADO) ,
Processo 024.137/2016-2 (CBEX, ENCERRADO) ,
Processo 024.138/2016-9 (CBEX, ENCERRADO) ,
Processo 008.167/2017-6 (TCE, ABERTO) ,
Processo 039.384/2018-7 (CBEX, ABERTO) ,
Processo 029.052/2018-1 (CBEX, ABERTO) ,
Processo 029.053/2018-8 (CBEX, EXCLUÍDO) ,
Processo 029.057/2018-3 (CBEX, EXCLUÍDO) ,
Processo 036.334/2018-9 (TCE, ABERTO) ,
Processo 036.781/2018-5 (TCE, ABERTO) ,
Processo 021.859/2019-1 (CBEX, ABERTO) e
Processo 036.780/2018-9 (TCE, ABERTO) 

19.	A tomada de contas especial está, assim, devidamente constituída e em condição de ser instruída.
EXAME TÉCNICO
Da validade das notificações:
20.	Preliminarmente, cumpre tecer breves considerações sobre a forma como são realizadas as comunicações processuais no TCU. A esse respeito, destacam-se o art. 179, do Regimento Interno do TCU (Resolução 155, de 4/12/2002) e o art. 4º, inciso III, § 1º, da Resolução TCU 170, de 30 de junho de 2004, in verbis:
‘Art. 179. A citação, a audiência ou a notificação, bem como a comunicação de diligência, farse-ão:
I - mediante ciência da parte, efetivada por servidor designado, por meio eletrônico, fac-símile, telegrama ou qualquer outra forma, desde que fique confirmada inequivocamente a entrega da comunicação ao destinatário;
II - mediante carta registrada, com aviso de recebimento que comprove a entrega no endereço do destinatário;
III - por edital publicado no Diário Oficial da União, quando o seu destinatário não for localizado
 (...) 
Art. 3º As comunicações serão dirigidas ao responsável, ou ao interessado, ou ao dirigente de órgão ou entidade, ou ao representante legal ou ao procurador constituído nos autos, com poderes expressos no mandato para esse fim, por meio de:
I - correio eletrônico, fac-símile ou telegrama;
II - servidor designado;
III - carta registrada, com aviso de recebimento;
IV - edital publicado no Diário Oficial da União, quando o seu destinatário não for localizado, nas hipóteses em que seja necessário o exercício de defesa.
Art. 4º. Consideram-se entregues as comunicações:
I - efetivadas conforme disposto nos incisos I e II do artigo anterior, mediante confirmação da ciência do destinatário;
II - realizadas na forma prevista no inciso III do artigo anterior, com o retorno do aviso de recebimento, entregue comprovadamente no endereço do destinatário;
III - na data de publicação do edital no Diário Oficial da União, quando realizadas na forma prevista no inciso IV do artigo anterior.
§ 1º O endereço do destinatário deverá ser previamente confirmado mediante consulta aos sistemas disponíveis ao Tribunal ou a outros meios de informação, a qual deverá ser juntada ao respectivo processo.
 (...) ’
21.	Bem se vê, portanto, que a validade da citação via postal não depende de que o aviso de recebimento seja assinado pelo próprio destinatário da comunicação, o que dispensa, no caso em tela, a entrega do AR em ‘mãos próprias’. A exigência da norma é no sentido de o Tribunal verificar se a correspondência foi entregue no endereço correto, residindo aqui a necessidade de certeza inequívoca. 
22.	Não é outra a orientação da jurisprudência do TCU, conforme se verifica dos julgados a seguir transcritos:
23.	São válidas as comunicações processuais entregues, mediante carta registrada, no endereço correto do responsável, não havendo necessidade de que o recebimento seja feito por ele próprio (Acórdão 3648/2013-TCU-Segunda Câmara, Relator Ministro José Jorge) ;
‘É prescindível a entrega pessoal das comunicações pelo TCU, razão pela qual não há necessidade de que o aviso de recebimento seja assinado pelo próprio destinatário. Entregandose a correspondência no endereço correto do destinatário, presume-se o recebimento da citação. (Acórdão 1019/2008-TCU-Plenário, Relator Ministro Benjamin Zymler) ;
As comunicações do TCU, inclusive as citações, deverão ser realizadas mediante Aviso de Recebimento - AR, via Empresa Brasileira de Correios e Telégrafos, bastando para sua validade que se demonstre que a correspondência foi entregue no endereço correto. (Acórdão 1526/2007-TCU-Plenário, Relator Ministro Aroldo Cedraz) .’
23.	A validade do critério de comunicação processual do TCU foi referendada pelo Supremo Tribunal Federal, nos termos do julgamento do MS-AgR 25.816/DF, por meio do qual se afirmou a desnecessidade da ciência pessoal do interessado, entendendo-se suficiente a comprovação da entrega do ‘AR’ no endereço do destinatário:
‘EMENTA: AGRAVO REGIMENTAL. MANDADO DE SEGURANÇA. DESNECESSIDADE DE INTIMAÇÃO PESSOAL DAS DECISÕES DO TRIBUNAL DE CONTAS DA UNIÃO. ART. 179 DO REGIMENTO INTERNO DO TCU. INTIMAÇÃO DO ATO IMPUGNADO POR CARTA REGISTRADA, INICIADO O PRAZO DO ART. 18 DA LEI nº 1.533/51 DA DATA CONSTANTE DO AVISO DE RECEBIMENTO. DECADÊNCIA RECONHECIDA. AGRAVO IMPROVIDO.
O envio de carta registrada com aviso de recebimento está expressamente enumerado entre os meios de comunicação de que dispõe o Tribunal de Contas da União para proceder às suas intimações.
O inciso II do art. 179 do Regimento Interno do TCU é claro ao exigir apenas a comprovação da entrega no endereço do destinatário, bastando o aviso de recebimento simples. 
24.	No caso vertente, a citação da responsável se deu em endereços provenientes de pesquisas de endereços realizadas pelo TCU (vide parágrafos acima) . A entrega dos ofícios citatórios nesses endereços ficou comprovada.
25.	Nos processos do TCU, a revelia não leva à presunção de que seriam verdadeiras todas as imputações levantadas contra os responsáveis, diferentemente do que ocorre no processo civil, em que a revelia do réu opera a presunção da verdade dos fatos narrados pelo autor. Dessa forma, a avaliação da responsabilidade do agente não pode prescindir da prova existente no processo ou para ele carreada. 
26.	Ao não apresentar sua defesa, a responsável deixou de produzir prova da regular aplicação dos recursos sob sua responsabilidade, em afronta às normas que impõem aos gestores públicos a obrigação legal de, sempre que demandados pelos órgãos de controle, apresentar os documentos que demonstrem a correta utilização das verbas públicas, a exemplo do contido no art. 93, do DecretoLei 200/1967: ‘Quem quer que utilize dinheiros públicos terá de justificar seu bom e regular emprego na conformidade das leis, regulamentos e normas emanadas das autoridades administrativas competentes.’ 
27.	Mesmo as alegações de defesa não sendo apresentadas, considerando o princípio da verdade real que rege esta Corte, procurou-se buscar, em manifestações da responsável na fase interna desta Tomada de Contas Especial, se havia algum argumento que pudesse ser aproveitado a seu favor. 
28.	No entanto, a responsável não se manifestou na fase interna, não havendo, assim, nenhum argumento que possa vir a ser analisado e posteriormente servir para afastar as irregularidades apontadas.
29.	Em consulta aos sistemas corporativos do instaurador (por exemplo: SICONV, SIGPC, etc) , verifica-se que a responsável também não apresentou contas junto ao instaurador e continua inadimplente (peça 32) .
PRESCRIÇÃO DA PRETENSÃO PUNITIVA
30.	Vale ressaltar que a pretensão punitiva, conforme Acórdão 1441/2016-TCU-Plenário, Relator Ministro Benjamin Zymler, que uniformizou a jurisprudência acerca dessa questão, subordinase ao prazo geral de prescrição indicado no art. 205, do Código Civil, que é de dez anos, contado da data de ocorrência da irregularidade sancionada, nos termos do art. 189, do Código Civil, sendo este prazo interrompido pelo ato que ordenar a citação, a audiência ou a oitiva do responsável.
31.	No caso em exame, não ocorreu a prescrição, uma vez que a irregularidade sancionada ocorreu em 1º/5/2013, e o ato de ordenação da citação ocorreu em 17/10/2018.
32.	Em se tratando de processo em que a parte interessada não se manifestou acerca das irregularidades imputadas, não há elementos para que se possa efetivamente aferir e reconhecer a ocorrência de boa-fé na conduta da responsável, podendo este Tribunal, desde logo, proferir o julgamento de mérito pela irregularidade das contas, conforme os termos dos §§ 2º e 6º do art. 202 do Regimento Interno do TCU (Acórdão 2064/2011-TCU-Primeira Câmara, relator Ministro Ubiratan Aguiar; Acórdão 6182/2011-TCU-Primeira Câmara, relator Ministro Weber de Oliveira; Acórdão 4072/2010-TCU-Primeira Câmara, relator Ministro Valmir Campelo; Acórdão 1189/2009-TCU-Primeira Câmara, relator Ministro Marcos Bemquerer; e Acórdão 731/2008-TCU-Plenário, relator Ministro Aroldo Cedraz) .
33.	Dessa forma, a responsável deve ser considerada revel, nos termos do art. 12, §3º, da Lei 8.443/1992, devendo as contas serem julgadas irregulares, condenando-a ao débito apurado e aplicando-lhe a multa prevista no art. 57, da Lei 8.443/1992.
34.	Em consulta aos sistemas corporativos do instaurador (por exemplo: SICONV, SIGPC, etc) , verifica-se que a responsável também não apresentou contas junto ao instaurador e continua inadimplente (peça 32) . 
CUMULATIVIDADE DE MULTAS 
35.	Quanto à possibilidade de aplicação cumulativa das multas dos arts. 57 e 58, inciso I, da Lei 8.443/1992, ainda que seja adequada a realização de citação e audiência da responsável, por força do disposto no art. 209, §4º, do RI/TCU, o Tribunal reconhece que existe relação de subordinação entre as condutas de ‘não comprovação da aplicação dos recursos’ e de ‘omissão na prestação de contas’, sendo a primeira consequência da segunda, o que enseja, na verificação das duas irregularidades, a aplicação da multa do art. 57, com o afastamento da multa do art. 58, inciso I, em atenção ao princípio da absorção (Acórdão 9579/2015-TCU-Segunda Câmara, Relator Ministro Vital do Rêgo; Acórdão 2469/2019-TCU-Primeira Câmara, Relator Ministro Augusto Sherman) .
36.	Conforme leciona Cezar Bitencourt (Tratado de Direito Penal: parte geral - 8ª Edição - São Paulo: Saraiva, 2003. Pg. 565) , na absorção, ‘ (...) a pena do delito mais grave absorve a pena do delito menos grave, que deve ser desprezada’. No caso concreto, a ‘omissão no dever de prestar contas’, embora seja uma irregularidade autônoma, funciona como fase ou meio para a consecução da ‘não comprovação da aplicação dos recursos’, havendo clara relação de interdependência entre essas condutas. Dessa forma, recaindo as duas ocorrências num mesmo gestor, deve prevalecer a pena do delito mais grave, qual seja, a multa do art. 57, da Lei 8.443/1992.
CONCLUSÃO
37.	Em face da análise promovida na seção ‘Exame Técnico’, verifica-se que a responsável não logrou comprovar a boa e regular aplicação dos recursos. E, instada a se manifestar, optou pelo silêncio, configurando a revelia, nos termos do § 3º, do art. 12, da Lei 8.443/1992.
38.	Vale ressaltar que a jurisprudência pacífica nesta Corte é no sentido da imprescritibilidade das ações de ressarcimento ao erário (Súmula TCU 282) . Dessa forma, identificado dano ao erário, devese instaurar e julgar o processo de tomada de contas especial para responsabilizar seus agentes causadores, respeitando o direito ao contraditório e à ampla defesa, independentemente de quando ocorreram os atos impugnados.
39.	Verifica-se também que não houve a prescrição da pretensão punitiva, conforme análise já realizada.
40.	Tendo em vista que não constam dos autos elementos que permitam reconhecer a boa-fé da responsável, sugere-se que as suas contas sejam julgadas irregulares, nos termos do art. 202, § 6º, do RI/TCU, com a imputação do débito atualizado monetariamente e acrescido de juros de mora, nos termos do art. 202, §1º do RI/TCU, descontado o valor eventualmente recolhido, com a aplicação da multa prevista no art. 57, da Lei 8.443/1992.
41.	Por fim, como não houve elementos que pudessem modificar o entendimento acerca das irregularidades em apuração, mantém-se a matriz de responsabilização presente na peça 20.
PROPOSTA DE ENCAMINHAMENTO
Diante do exposto, submetemos os autos à consideração superior, propondo ao Tribunal:
considerar revel a responsável Anete Peres Castro Pinto (CPF XXX.791.732-XX) , para todos os efeitos, dando-se prosseguimento ao processo, com fulcro no art. 12, § 3º, da Lei 8.443/1992; 
julgar irregulares, nos termos dos arts. 1º, inciso I, 16, inciso III, alíneas ‘a’ e ‘c’, da Lei 8.443/1992, c/c os arts. 19 e 23, inciso III, da mesma Lei, as contas da responsável Anete Peres Castro Pinto (CPF XXX.791.732-XX) , condenando-a ao pagamento das importâncias a seguir especificadas, atualizadas monetariamente e acrescidas dos juros de mora, calculadas a partir das datas discriminadas até a data da efetiva quitação do débito, fixando-lhe o prazo de quinze dias, para que comprove, perante o Tribunal, o recolhimento das referidas quantias aos cofres do Fundo Nacional de Desenvolvimento da Educação, nos termos do art. 23, inciso III, alínea ‘a’, da citada lei, c/c o art. 214, inciso III, alínea a, do Regimento Interno;  
Débitos relacionados à responsável Anete Peres Castro Pinto (CPF XXX.791.732-XX) :
	Data de ocorrência
	Valor histórico (R$) 

	28/3/2012
	30.138,00

	3/4/2012
	30.138,00

	30/4/2012
	30.138,00

	4/6/2012
	30.138,00

	3/7/2012
	31.374,00

	2/8/2012
	31.374,00

	5/9/2012
	31.374,00

	2/10/2012
	31.374,00

	5/11/2012
	31.374,00

	4/12/2012
	31.374,00

Valor atualizado do débito (com juros) , em 27/7/2019: R$ 514.433,96
aplicar individualmente à responsável Anete Peres Castro Pinto (CPF 598.791.73287) , a multa prevista no art. 57, da Lei 8.443/1992, c/c o art. 267, do RI/TCU, fixando-lhe o prazo de quinze dias, a contar da notificação, para que comprove, perante o Tribunal (art. 214, inciso III, alínea a, do Regimento Interno do TCU) , o recolhimento da dívida aos cofres do Tesouro Nacional, atualizada monetariamente desde a data do acórdão que vier a ser proferido por este Tribunal até a do efetivo recolhimento, se paga após o vencimento, na forma da legislação em vigor;
autorizar, desde logo, a cobrança judicial das dívidas, caso não atendida a notificação, na forma do disposto no art. 28, inciso II, da Lei 8.443/1992;
autorizar também, desde logo, se requerido, com fundamento no art. 28, inciso I, da Lei 8.443/1992, c/c o art. 217, §§ 1º e 2º, do Regimento Interno, o parcelamento das dívidas em até 36 parcelas, incidindo, sobre cada parcela, corrigida monetariamente, os correspondentes acréscimos legais, fixando-lhe o prazo de quinze dias, a contar do recebimento da notificação, para comprovar, perante o Tribunal, o recolhimento da primeira parcela, e de trinta dias, a contar da parcela anterior, para comprovar os recolhimentos das demais parcelas, devendo incidir, sobre cada valor mensal, atualizado monetariamente, os juros de mora devidos, no caso do débito, na forma prevista na legislação em vigor, alertando a responsável de que a falta de comprovação do recolhimento de qualquer parcela importará o vencimento antecipado do saldo devedor, nos termos do § 2º do art. 217 do Regimento Interno deste Tribunal; 
enviar cópia do Acórdão a ser prolatado, bem como do Relatório e do Voto que o fundamentarem à Procuradoria da República no Estado do Amazonas, nos termos do § 3º do art. 16 da Lei 8.443/1992, c/c o § 7º do art. 209 do Regimento Interno/TCU, para adoção das medidas cabíveis; e
enviar cópia do Acórdão que vier a ser proferido ao Fundo Nacional de Desenvolvimento da Educação e à responsável, para ciência, informando que a presente deliberação, acompanhada do Relatório e do Voto que a fundamenta, está disponível para a consulta no endereço www.tcu.gov.br/acordaos, além de esclarecer que, caso requerido, o TCU poderá fornecer sem custos as correspondentes cópias, de forma impressa.”
O Ministério Público junto ao Tribunal (MP/TCU) , representado pelo procurador Marinus Eduardo De Vries Marsico, manifestou-se de acordo com a proposta da unidade instrutiva (peça 36) .
		É o relatório.

não há.

Procurador Marinus Eduardo De Vries Marcico.

TOMADA DE CONTAS ESPECIAL. FNDE. TRANSFERÊNCIA PNAE 2012. OMISSÃO NO DEVER DE PRESTAR CONTAS NO SIGPC. NÃO COMPROVAÇÃO DA REGULARIDADE NA APLICAÇÃO DOS RECURSOS FEDERAIS. NOTIFICAÇÃO PELO CONCEDENTE. CITAÇÃO/AUDIÊNCIA. REVELIA. CONTAS IRREGULARES. DÉBITO. MULTA. COMUNICAÇÕES.

TOMADA DE CONTAS ESPECIAL (TCE)

Secretaria de Controle Externo de Tomada de Contas Especial (Secex-TCE).

Trata-se de tomada de contas especial instaurada pelo Fundo Nacional de Desenvolvimento da Educação (FNDE) , em que foi responsabilizada a Sra. Anete Peres Castro Pinto, ex-prefeita do município de Atalaia do Norte/AM (gestão 2009-2012) , em razão da omissão da prestação de contas dos recursos federais transferidos, no montante de R$ 308.796,00, para ações do Programa Nacional de Alimentação Escolar (Pnae) , exercício 2012, cujo prazo de lançamento, no sistema de gestão de prestação de contas (SigPC – Contas Online) , encerrou-se em 30/4/2013.
Acerca da irregularidade ensejadora deste processo, o FNDE notificou a gestora dos recursos, ora responsabilizada, e seu sucessor, o Sr. Nonato do Nascimento Tenazor, que apresentou representação contra sua antecessora no Ministério Público, isentando-se de responsabilização, conforme parecer da autarquia concedente dos recursos:[footnoteRef:2] [2:  Peças 6 a 9.] 
“5.2. No caso em exame, não há que se falar em corresponsabilidade, visto que, não obstante o prazo para prestação de contas ter se encerrado em 30/04/2013, durante o período de gestão do Sr. Nonato do Nascimento Tenazor, foram adotadas as medidas legais de resguardo ao erário, conforme registro efetuado no Sistema de Gestão de Prestação de Contas do FNDE - SiGPC (Peça 09) ”
Dessa forma, a conclusão do tomador de contas especial foi no sentido de imputar responsabilidade à ex-prefeita pela omissão da prestação de contas do Pnae 2012, quantificando-se o dano pelo total dos recursos federais transferidos no período[footnoteRef:3].  [3:  Relatório 407/2018, peça 15.] 
O relatório de auditoria 692/2018 da Controladoria-Geral da União chegou às mesmas conclusões do tomador de contas especial e, após emissão do certificado de auditoria, do parecer do dirigente e do pronunciamento ministerial, o processo foi encaminhado ao TCU[footnoteRef:4].  [4:  Peças 16 a 19.] 
Neste Tribunal, a Sra. Anete Peres Castro Pinto foi chamada em citação/audiência pelas seguintes razões:
“Irregularidade: não comprovação da boa e regular aplicação dos recursos federais repassados ao município de Atalaia do Norte/AM, em face da omissão no dever de prestar contas dos valores transferidos, no âmbito do Programa Nacional de Alimentação Escolar (PNAE) , exercício de 2012, cujo prazo encerrou-se em 30/4/2013.
Irregularidade: não disponibilização das condições materiais mínimas e necessárias para que o seu sucessor pudesse apresentar a prestação de contas do Programa Nacional de Alimentação Escolar (PNAE) , no exercício de 2012, cujo prazo encerrou-se em 30/4/2013.”
Os expedientes de citação/audiência foram encaminhados e recebidos no endereço da responsável constante no sistema da Receita Federal. Todavia, transcorrido o prazo regular, a Sra. Anete Peres não se manifestou no processo, impondo considerá-la revel.
Dessa forma, a Secretaria de Controle Externo de Tomada de Contas Especial (Secex-TCE) propõe julgar irregulares as contas da responsável, condená-la ao pagamento do débito imposto na citação e aplicar-lhe a multa prevista no art. 57 da Lei 8.443/1992.
A proposta foi acompanhada pelo representante do Ministério Público junto a este Tribunal (MP/TCU) , procurador Marinus Eduardo De Vries Marsico[footnoteRef:5]. [5:  Parecer à peça 36.] 
II
Como visto, notificada pelo FNDE e citada pelo TCU, a responsável não se manifestou nesta TCE, caracterizando-se a revelia desde a origem desta TCE.
A Secex-TCE ressaltou que, por meio de consulta ao sistema SigPC, verificou-se que a prestação de contas reclamada nesta TCE continua omissa, encontrando-se na situação “inadimplente”. A propósito, a consulta também demonstra, entre outas informações, omissão da prestação de contas relativa ao Pnae, exercício de 2011[footnoteRef:6], objeto de outra tomada de contas especial, igualmente de minha relatoria (TC Processo 036.781/2018-5) .  [6:  Peça 32.] 
A jurisprudência desta Corte é firme no tocante à responsabilidade pessoal daquele que recebe recursos federais pela comprovação da boa e regular aplicação desses valores na consecução de objetivos ajustados. Todo aquele que utiliza ou gerencia recursos públicos, por dever constitucional e legal, submete-se ao dever de demonstrar o correto emprego das verbas federais, nos termos dos arts. 70, parágrafo único, e 37, caput, da Constituição Federal e do art. 93 do Decreto-Lei 200, de 25/2/1967.
Assim, por não serem carreados aos autos elementos que possam comprovar a regularidade dos recursos federais transferidos em 2012 para execução de ações do Pnae, tampouco há justificativas para a ausência da prestação de contas reclamada neste processo, impõe-se o julgamento irregular destas contas especiais e a atribuição da integralidade do débito à Sra. Anete Peres Castro Pinto, bem como aplicação da multa prevista no art. 57 da Lei 8.443/1992, consoante proposto pela unidade instrutiva e pelo MP/TCU.
Diante do exposto, manifesto-me pela aprovação do acórdão que ora submeto à apreciação deste Colegiado. 
TCU, Sala das Sessões Ministro Luciano Brandão Alves de Souza, em 8 de outubro de 2019.
Weder de Oliveira 
Relator